【裁判字號】    98,簡上,6
【裁判日期】    980429
【裁判案由】    給付票款
【裁判全文】
臺灣臺南地方法院民事判決               98年度簡上字第6號
上  訴  人  大方建材有限公司
法定代理人  甲○○
被上訴人    乙○○
上列當事人間請求給付票款事件，上訴人對於中華民國97年11月
19日本院台南簡易庭97年度南簡字第1494號第一審判決提起上訴
，經本院於98年4月22日言詞辯論終結，判決如下：
    主  文
上訴駁回。
第二審訴訟費用新台幣4,800元由上訴人負擔。
    事  實
甲、上訴人方面：
一、聲明：求為判決：原判決廢棄。被上訴人在第一審之訴駁回
    。
二、陳述：除與原判決記載相同者，茲引用之外，補稱略以：
（一）被上訴人請求給付票款，惟兩造間並無買賣或對價關係，
      被上訴人之惡意取得票款，上訴人無給付票款責任；系爭
      支票同帳戶之印鑑、支票及營業登記證等物品，原本皆為
      被上訴人所保管，至民國（下同）96年3月12日後才歸還
      上訴人，歸還當時並言明除了扣押印鑑外，存摺及所有支
      票皆全數歸還，是否當下被上訴人有匿報之嫌？且雙方債
      權債務關係已於96年3月12日另簽定借款契約書，上訴人
      亦提供不動產抵押設定及個人空白支票做為擔保，並於借
      款契約書第一條第五條內載明，兩造前於95年2月27日簽
      訂之債權契約書，已因96年3月12日另簽定借款契約書而
      取代。
（二）被上訴人取得系爭票據並沒有對價關係，上訴人主張沒有
      對價之抗辯。我們在96年2月我媽媽楊秀珠提供土地設定
      抵押權給被上訴人之後，我們才在96年3月12日簽訂借款
      契約書。當時是約定以設定抵押為交換條件，被上訴人所
      持有的本公司的印章、存摺、支票、個人支票都要還我。
      這是記載借款契約書的第三條。但是我沒有在96年5月30
      日前還20萬元，不過我96年12月31日前有付利息及逾期罰
      款計21萬3500元。在96年3月12日簽借款契約書時，我不
      知道被上訴人持有系爭支票。因為本公司和我個人的支票
      簿、印鑑、存摺都在95年年初因為信任而交付給被上訴人
      持有。是因為向被上訴人借款的關係而交付這些票。到了
      96年3月12日被上訴人把所有的東西都還給我，我不知道
      被上訴人還持有這張支票。
三、證據：除援用第一審所提證據外，補提契約書一份為證。
乙、被上訴人方面：
一、聲明：求為判決：駁回上訴。
二、陳述：除與原判決記載相同者，茲引用之外，補稱略以：
（一）在95年2月份上訴人公司營運不善面臨跳票危機，上訴人
      公司的負責人及負責人的媽媽就來找我借款，當時先借新
      台幣（下同）100萬元，有簽發本票面額100萬元給我，也
      簽發好幾張支票給我作為清償借款之用，有部分支票有兌
      現，但是上訴人法定代理人甲○○續借，其他的支票有些
      是到期的時候，上訴人法定代理人甲○○說貸款沒有下來
      ，又開新的支票跟我換。如此往來有好幾次，大約是96年
      春節的時候，上訴人法定代理人甲○○又向我借100萬元
      。到了96年3月12日的時候我統計我手上持有上訴人開出
      來的支票共有250萬元，那時我們才簽了借款契約書。
（二）95年2月27日上訴人向我借款時，將公司印章、存摺、支
      票簿交給我保管讓我瞭解該公司的財務狀況，在96年1、2
      月間，上訴人法定代理人甲○○說有人想買大方建材有限
      公司，所以將印章等交我保管東西取回，但是不包括他開
      給我的支票，因為那些支票還沒有兌現，所以不能還他。
      95年8月21日上訴人法定代理人甲○○有寫一份協議書給
      我，約定公司一些機器設備及貨品給我作擔保，所以96年
      3月12日借款契約書第三條才會寫：如果上訴人法定代理
      人先償還20萬元，我就同意不對這些東西強制執行。第四
      條則約定上訴人法定代理人還我多少錢，我就還多少支票
      給他。系爭支票的發票日是96年5月31日，但是上訴人法
      定代理人請我暫時不要提示，要等他帳戶有錢或是公司賣
      掉再去提示，否則他會退票，紀錄會不好。所以我一直等
      ，中間也一直跟他催討，陸陸續續還我幾千元不等，上訴
      人說的21萬多元就是陸陸續續還我的。但是金額沒有這麼
      多，只有約19萬元。所以等到97年5月20日，我就寫存證
      信函給上訴人法定代理人，說我要去提示支票，但是都得
      不到回應，到了5月25日，我就去提示了。提示後以印鑑
      不符遭退票，銀行說上訴人在我提示大約1、2個月前更換
      了印鑑。
三、證據：除援用第一審所提證據外，補提協議書影本一份、存
    證信函影本一份、債務發生始末說明一份、支票影本六紙、
    債權契約書影本一紙等為證。
    理  由
一、本件被上訴人起訴主張執有上訴人所簽發，付款人為合作金
    庫南興分行，發票日為96年5月31日，票面金額為30萬元，
    號碼為cs0000000號之支票一紙，經於97年5月26日提示，因
    簽章不符而遭退票，因本於票據法律關係，求為命上訴人給
    付票款30萬元，及自97年5月31日起至清償日止，按週年利
    率百分之六計算之利息之判決。上訴人對上揭支票係伊所簽
    發之事實並不爭執，惟在原審另以系爭支票之付款對象並非
    被上訴人，被上訴人並非該支票之持有人等語為辯；嗣在本
    院則另以兩造間並無買賣，亦無對價關係，被上訴人取得該
    支票係惡意取得，兩造間系爭支票之債權債務關係，已因另
    訂立之借款契約而消滅，惟被上訴人未將系爭支票返還，系
    爭支票既已無對價關係，被上訴人自不得再為主張系爭支票
    之權利等語資為抗辯。
二、兩造不爭執事實及爭執事項：
（一）被上訴人執有上訴人簽發之系爭支票，於97年5月26日提
      示，經以簽章不符而遭退票，有被上訴人所提系爭支票及
      退票理由單為憑，並為上訴人所不爭執。
（二）兩造間有借貸關係存在，有兩造各自所提之債權契約書（
      95年2月27日訂立）、協議書（95年8月21日訂立）借款契
      約（96年3月12日訂立）等為憑。
（三）兩造為解決借款清償問題，上訴人邀同訴外人楊秀珠於96
      年3月12日訂立借款契約，約定清償期為96年7月31日。並
      於借款契約第4條約定：「甲方如收到乙方所匯金額已超
      出乙方因借款所開立之部份本票、支票或借據時，甲方應
      將上開乙方借款已清償之部分憑證返還乙方收執。」而上
      訴人或楊秀珠並未依約於96年7月31日清償債務。
（四）兩造於訂立上揭借款契約時，上訴人主張於該契約第三條
      已約定以楊秀珠提供之土地設定抵押為交換條件，被上訴
      人應將所持有的上訴人公司的印章、存摺、支票、法定代
      理人甲○○個人支票都要歸還等內容，認系爭支票之債權
      已因另訂立債權契約而消滅，被上訴人不得再主張系爭支
      票之債權云云。惟為被上訴人所否認，主張依債權契約第
      四條之約定，必須上訴人清償借款，被上訴人在清償之範
      圍內，始將足額之憑證返還，惟上訴人並未清償，被上訴
      人自仍得主張系爭支票之權利。是本件兩造之爭點為：
      上訴人交給被上訴人的系爭支票是否因為兩造訂立借款契
      約，致支票債權消滅？被上訴人持有該支票是否如上訴
      人主張無對價關係、惡意取得票據？
三、按兩造於96年3月12日訂立借款契約，計算總債權額為250萬
    元（第1條），約定於96年7月31日清償完畢（第2條），外
    ，更於第4條約定：「甲方如收到乙方所匯金額已超出乙方
    因借款所開立之部份本票、支票或借據時，甲方應將上開乙
    方借款已清償之部分憑證返還乙方收執。」可認兩造間之借
    貸關係原即有上訴人或其法定代理人甲○○開立之本票、支
    票或借據等為憑，為解決該債務之履行，始訂立該借款契約
    ，上訴人或其法定代理人甲○○開立之本票、支票或借據等
    仍為兩造借款之憑證，在上訴人清償之額度內，被上訴人返
    還同額之憑證而已，縱觀該借款契約全文，並無上訴人所主
    張之原有之本票、支票或借據等已因為兩造訂立借款契約而
    消滅之情事。
四、再被上訴人就其取得系爭支票之原因事實，亦屢在原審及本
    院詳述明確，並提出證據佐證無訛，上訴人雖主張被上訴人
    係取得系爭支票係無對價關係，惟上訴人對被上訴人主張係
    因借貸而取得系爭支票之事實，既無法提出證據予以反駁，
    更且上訴人亦無法主張與被上訴人上揭說詞不同之事實，堪
    認被上訴人主張係因借貸關係而持有系爭支票之事為真。上
    訴人空言被上訴人取得系爭支票無對價關係云云，核不足取
    。茲被上訴人持有上訴人簽發之支票，經提示後未獲付款，
    被上訴人依票據法律關係，被上訴人自得請求上訴人給付30
    萬元票款及自提示日以後迄清償止按週年利率百分之六計算
    之利息。且因係命清償票據上債務之判決，應依職權宣告假
    執行，是則原審判命上訴人如數給付，並依職權宣告假執行
    ，於法並無違誤。上訴意旨指摘原判決不當，求予廢棄改判
    ，為無理由，應予駁回其上訴，並同時依職權為訴訟費用負
    擔之諭知。
五、據上論結，本件上訴為無理由，依民事訴訟法第436條之1第
    3項、第449條第1項、第78條，判決如主文。
中    華    民    國    98    年    4     月    29    日
                  民事第二庭    審判長法  官  林念祖
                                      法  官  張桂美
                                      法  官  王國忠
以上正本證明與原本無異。
本件不得上訴。
中    華    民    國    98    年    4     月    29    日
                                      書記官  黃敏純


司法院資訊處製作；財團法人民間司法改革基金會備份。
